最高法院刑事判決　　　　　　　　　　　　　　　　九十一年度台上字第五四四號
　　上　 訴　 人　台灣高等法院高雄分院檢察署檢察官
　　被　　　　告　甲○○
　　選 任辯護 人　湯阿根律師
　　　　　　　　　李昌明律師
右上訴人因被告違反稅捐稽徵法案件，不服台灣高等法院高雄分院中華民國八十九年
八月十六日第二審更審判決（八十九年度重上更(七)字第八號，起訴案號：台灣高雄地
方法院檢察署八十年度偵字第四○四五、九七二六號），提起上訴，本院判決如左：
    主  文
原判決撤銷，發回台灣高等法院高雄分院。
    理  由
本件原判決以公訴意旨略稱：被告甲○○明知柯元喜（業經第一審法院判處有期徒刑
一年四月，減為有期徒刑八月，上訴後，經原審法院前審判決上訴駁回確定）與劉燄
（通緝中）無設立行號營業之事實，竟與柯元喜、劉燄共同基於概括之犯意聯絡，於
民國七十七年十一月間，虛偽以劉燄名義受讓高雄市三民區○○○街四三三｜一號之
呈俊行，於七十七年十二月間，由柯元喜在桃園縣中壢市○○○路○段十一號三樓虛
設宏一行，並以此無營業事實之行號分別向高雄市稅捐稽徵處、桃園縣稅捐稽徵處申
請負責人變更登記、設立登記，使承辦公務員誤信為真而核准登記，嗣甲○○等明知
宏一行與呈俊行間，呈俊行與甲○○所設立之誼光企業服務有限公司間並無任何交易
之事實，於七十八年一至三月間，開立宏一行之統一發票二十二張金額計新台幣（下
同）五千五百四十八萬七千二百元供呈俊行為進貨憑證，嗣再於七十七年十二月至七
十八年七月間，由呈俊行開立統一發票計三十一張金額共六千一百五十一萬三千三百
九十八元，供甲○○所屬誼光企業服務有限公司等五家公司為進貨憑證，並持向稅捐
稽徵機關申報，逃漏營業稅三百零七萬零七百三十八元，因認被告涉犯刑法第二百十
四條、稅捐稽徵法第四十一條之罪嫌，經審理結果，認被告犯罪不能證明，因而撤銷
第一審論處被告公司負責人共同連續為納稅義務人，以不正當方法逃漏稅捐，處有期
徒刑一年四月，減為有期徒刑八月之判決，改判諭知被告無罪。
惟查：(一)原判決於理由欄說明：「被告甲○○所經營之誼光公司於七十八年間承包台
中市政府台中市光復國小等四十二校裝設中央系統飲水機及水電工程，有關工程所需
裝設之主機及飲水台，均由宏一行採購零件裝配完成後售與呈俊行，再由呈俊行轉售
與誼光公司等情，有生飲設備工程及維護保養契約二十一張、專利技術設備產銷合約
書影本一紙附卷可稽，並經證人陳順成、吳信義、楊怡欽於本院八十一年度上更(一)字
第一○三號前審審理中到庭結證在卷，是宏一行與呈俊行應非虛設行號」；然證人陳
順成於原法院八十一年度上更(一)字第一○三號審理時供稱：「我是怡光公司工程部主
任，有關工程所需裝設之主機及飲水台由怡光公司採購，我只負責現場施工，公司向
那行號採購不知道」（更一卷第六十六頁反面、第六十七頁），證人楊怡欽供稱：「
我不是怡光公司職員，我提供廠地借學校放主機及飲水機，我是開設佳昇鐵工廠，我
借呂先生（指被告）廠房放主機及飲水機的零件」。上引陳順成供稱之「怡光公司」
是否即為本件之「誼光企業服務有限公司（下稱誼光公司）」非無疑義，該二證人似
均未供證誼光公司承包台中市光復國小等四十二校裝設中央系統飲水機及水電工程所
需之主機及飲水台，均由宏一行採購零件裝配完成後售與呈俊行，再由呈俊行轉售誼
光公司，原判決上開說明核與上引卷內資料不符；又證人吳信義於原法院前審八十一
年度上更(一)字第一○三號審理時，曾傳訊於八十一年九月八日上午十時到庭應訊，然
屆期吳信義並未到庭，有該期日之報到單及筆錄在卷可稽，原判決說明依該三證人之
供述足證宏一行與呈俊行應非虛設行號云云，未說明論斷之理由，有理由不備之違法
。(二)證人陳天貴於原法院八十二年度上更(二)字第二三○號審理時供稱：「查證時宏一
行空白發票在呈俊行裝帳冊袋內發現，誼光公司之帳冊沒有夾有宏一行發票」（第二
十九頁反面、第三十頁），然其於偵查中供稱：「宏一行剩餘的發票，本人調閱甲○
○所屬誼光企業、誼正、維懋、呈俊公司等帳冊資料中發現宏一行領用未申報統一發
票三本；是我本人發現」（偵字第四○四五號卷第二十三頁反面）；前後供述不一，
實情如何？上引偵查中不利被告之供述何以與事實不符而不足採？原判決未說明取捨
之理由，有理由不備之違法。(三)原判決於理由欄載稱：「宏一行之資本額雖僅二、三
十萬元，惟負責人柯元喜受劉燄之邀，經營水處理設備零組件之買賣，劉燄願提供訂
單與資金，由柯元喜依據訂單進貨，再將貨品交與劉燄，俟劉燄交貨收款後，再與柯
元喜結算，柯某再付進貨價款，從中賺取差額等情，已據柯元喜於本院前審之八十年
上訴字第一九六一號前審中供明，依其作業流程，其開出五千五百餘萬元之發票予呈
俊行並不足異，而因柯元喜於結束宏一行時，將各類進貨憑證、帳冊、剩餘發票交由
劉燄保管，故於原審訊問時無法詳簽金額，進貨、出貨之數目等亦不足奇；宏一行雖
設中壢市○○○路○段十一號三樓與被告經營之宏一環境工程公司同址，然因實際進
貨與組合均在南部，負責人柯元喜須經常到各地零組件工廠接洽業務，故除在中壢市
租用吳餘東之倉庫外，亦曾請求吳餘東之妻陳金葉代領發票並囑寄交高雄市○○○街
四三三｜一號呈俊行劉燄轉交等情，亦據柯元喜於本院八十年上訴字第一九六一號前
審中陳明屬實」；然原判決上引柯元喜之供述，係柯元喜於原法院八十年度上訴字第
一九六一號被訴違反稅捐稽徵法等案件否認犯罪所持之辯解，該判決判處柯元喜共同
連續為納稅義務人，以不正當方法逃漏稅捐，處有期徒刑一年四月，減為有期徒刑八
月（牽連犯刑法第二百十四條、第二百十六條、第二百十五條等罪），於判決理由已
詳柯元喜上引辯解與事實不符而不足採，有該案判決在卷可稽，同一法院就相同之
證據資料竟為不同之判斷，原判決於理由欄僅謂：「此乃柯元喜之個人行為」而未詳
予明，殊屬違誤。(四)宏一行開立二十二張金額共五千五百四十八萬七千二百元之統
一發票供呈俊行作為進貨憑證，然宏一行本身究竟有無進貨之事實，原判決並未審認
，僅於判決理由欄內謂：「宏一行應非虛設之行號，公訴人指宏一行無進貨事實，尚
非有據」（原判決正本第四頁）；但未說明所憑之證據及論斷之理由，尚嫌率斷。(五)
原判決於理由欄說明：「宏一行營業項目之塑膠管料、電器零件、配件、自動控制系
統等均為飲水機、開水機、冰水機等成品之配件，則宏一行開出發票之品名為飲水機
、開水機、冰處理設備、冰水機等，核與宏一行之營業項目並無違背」（原判決正本
第七頁），又說明：「呈俊行雖本身並無上開營業項目，但非不得向他公司訂購後轉
售予誼光公司，宏一行僅經營登記範圍以外之業務」（原判決正本第十一頁），致前
後理由相互矛盾，殊屬違誤。(六)被告於八十年一月三日接受高雄市稅捐稽徵處談話時
坦認：「呈俊企業公司、誼光公司、維懋公司係本人之關係企業，因銷貨予學校、公
家機關須要招標，才設立這三家公司，其負責人並不負責業務，全權由我負責這三家
公司業務」，於偵查中供稱：「宏一行是我的，在中壢」（偵查卷第四頁、第五頁、
第三十四頁反面），復經證人蕭富霖、柯國基、李春美等證述屬實，被告似係誼正公
司、呈俊企業公司、維懋公司及宏一行之實際負責人，即原判決亦於理由欄說明：「
甲○○就宏一行負大部分主導營業之權」，被告上引自白何以與事實不符而不足採？
原判決未說明取捨之理由，亦有理由不備之違法。綜上，應認原判決仍有撤銷發回之
原因；至原判決其他有裁判上一罪關係部分，基於審判上不可分之原則，應一併發回
。又本件歷經本院多次撤銷發回，原審法院應詳為勾稽審認，以利結案，附予指明。
據上論結，應依刑事訴訟法第三百九十七條、第四百零一條，判決如主文。
中      華      民      國    九十一    年      一      月    二十五    日
                              最高法院刑事第一庭
                                  審判長法官  施  文  仁
                                        法官  張  淳  淙
                                        法官  林  永  茂
                                        法官  蕭  仰  歸
                                        法官  陳  世  淙
      右正本證明與原本無異
                                              書  記  官
中      華      民      國    九十一    年      二      月      四      日
